臺灣臺北地方法院民事判決　　　　　　　　　　　　九十二年度訴字第四四五五號
　　原　　　告　戊○○
　　訴訟代理人　陳君漢律師
　　被　　　告　丙○○
　　訴訟代理人　陳長甫律師
右當事人間請求損害賠償等事件，於民國九十三年九月二日言詞辯論終結，本院判決
如左：
    主      文
原告之訴及假執行之聲請均駁回。
訴訟費用由原告負擔。
    事實及理由
一、原告主張：兩造及訴外人賴吉昌於民國九十一年十一月二十九日簽訂地上權讓與
    及其地上物所有權買賣契約書，由原告將坐落台北縣永和市○○段二六五地號土
    地（下稱合併前二六五地號土地）上未辦保存登記門牌號碼台北縣永和市○○路
    一二四巷三三號房屋（下稱系爭三三號房屋）所有權及地上權賣與被告，價金新
    台幣（下同）二百八十五萬元，分三次付款，被告付款二百萬元後，被告依約應
    於原告交付買賣之全部證件資料後支付尾款八十五萬元，但被告僅支付尾款十一
    萬六千八百一十四元，尚欠尾款七十三萬三千一百八十六元未付，為此訴請被告
    給付尾款七十三萬三千一百八十六元及違約金二百八十五萬元，共計三百五十八
    萬三千一百八十六元等語。對被告之答辯陳述：兩造於九十二年五月八日約定，
    若因訴外人藍菊英之問題致無法適用自用住宅稅率，原告始同意負擔差額。但合
    併前二六五、二六六地號土地雖後來合併為二六五地號土地，但因其上均有住宅
    ，縱使合併後出售，仍應分別計算增值稅稅額，故自用住宅稅率之適用，僅能適
    用於其中一筆土地，而台北縣政府稅捐稽徵處中和分處於計算增值稅時，即將原
    合併前之二六五地號土地之增值稅以自用住宅稅率計算，可見合併前二六五地號
    土地適用自用住宅稅率計算增值稅，於法並無任何問題，係因被告為節省稅捐以
    合併前二六六地號土地辦理更正適用自用住宅稅率致合併前二六五地號土地未適
    用自用住宅稅率，不可歸責於原告等語。並聲明：(一)被告應給付原告三百五十八
    萬三千一百八十六元，及自支付命令送達翌日即九十二年八月六日起至清償日止
    ，按週年利率百分之五計算之利息。(二)願供擔保請准宣告假執行。
二、被告則以：兩造簽訂系爭契約時，原告表示系爭三三號建物確為其所有，並承諾
    可將系爭三三號房屋連同稅籍移轉予地主，地主將系爭二六五地號土地移轉予被
    告時，土地增值稅可適用自用住宅優惠稅率，但簽訂系爭契約後，承辦代書發現
    系爭三三號房屋之稅籍並非原告，而為藍菊英名義後，原告仍承諾本件土地移轉
    時，土地增值稅可適用自用住宅優惠稅率，若因稅籍藍菊英因素，致適用一般稅
    率，則使用一般稅率與適用自用住宅稅率之稅金差額七十七萬一千七百七十五元
    ，由原告負擔，此乃兩造於系爭契約第十四條之後面加註及切結書之由來。被告
    已將尾款八十五萬元扣除七十三萬三千一百八十六元之餘額給付原告，被告無違
    約等語，資為抗辯。並聲明：(一)原告之訴及假執行之聲請均駁回。(二)如受不利之
    判決，願供擔保請准宣告免為假執行。
三、查原告主張被告與原告、賴吉昌於九十一年十一月二十九日簽訂地上權讓與及其
    地上物所有權買賣契約書，兩造約定由原告將坐落合併前二六五地號土地上未辦
    保存登記門牌號碼台北縣永和市○○路一二四巷三三號房屋所有權及地上權以二
    百八十五萬元賣與被告，另被告與賴吉昌約定由賴吉昌將坐落合併前二六六地號
    土地上未辦保存登記同巷三五號房屋所有權及地上權以三百一十萬元賣與被告；
    被告嗣已給付原告第一、二期價款共二百萬元，及尾款十一萬六千八百一十四元
    ，尚有尾款七十三萬三千一百八十六元未付之事實，為被告所不爭執，並有兩造
    不爭執其真正之地上權讓與及其地上物所有權買賣契約書一件在卷可考（見本院
    卷第三八至四七頁），堪信為真實。
四、次查兩造簽訂系爭契約之後，代書甲○○發現系爭三三號房屋之稅籍為藍菊英後
    ，兩造於系爭契約第十四條後加註約定「尾款八十五萬元，若稅籍（藍菊英）使
    用一般稅金與自用住宅稅金差額由戊○○負擔。」，原告並於九十二年四月四日
    出具切結書表明「．．．，若因此筆土地原因無法申請到自用住宅優惠稅率，只
    能用一般稅率課徵增值稅，地上物所有權人同意．．．．負擔上述之差額。恐空
    口無頻，特立此據為日後之據。立切結書人：戊○○」等語，雖該切結書於同年
    四月二十二日作廢，但兩造另於同年五月八日以書面約定「．．雙方議定土地所
    有權人王美齡等申請自用住宅（自用增值稅申報）一案．若因藍菊英之問題致無
    法適用，則戊○○均願支付一般稅率與自用住宅稅率之差額．．．。」等情，為
    兩造所不爭執，並有兩造不爭執其真正之系爭契約書、切結書、約定書面各一件
    附卷可稽（見本院卷第四四頁、第四九頁、第六五頁、第六六頁），且證人丁○
    ○、己○○、甲○○亦證述上情屬實（參見本院卷第一二六頁至一三三頁、第一
    七一至一八一頁中此部分之證詞），堪認兩造係約定系爭合併前二六五地號土地
    如因系爭三三號房屋藍菊英之因素致無法適用自用住宅用地優惠稅率課徵土地增
    值稅，則由原告負擔依自用住宅用地優惠稅率與依一般稅率課徵土地增值稅之差
    額。故本件應審酌者為，系爭合併前二六五地號土地是否因系爭三三號房屋藍菊
    英之因素致無法適用自用住宅用地優惠稅率課征土地增值稅？
五、茲就系爭合併前二六五地號土地是否因系爭三三號房屋藍菊英之因素致無法適用
    自用住宅用地優惠稅率課征土地增值稅，審酌如下：
  (一)按土地稅法第九條規定：「本法所稱自用住宅用地，指土地所有權人或其配偶、
    直系親屬於該地辦竣
    條規定：「土地所有權人出售其自用住宅用地者，都市土地面積未超過三公畝部
    分或非都市土地面積未超過七公畝部分，其土地增值稅統就該部分之土地漲價總
    數額按百分之十徵收之；超過三公畝或七公畝者，其超過部分之土地漲價總數額
    依前條規定之稅率徵收之。前項土地於出售前一年內，曾供營業使用或出租者，
    不適用前項規定。第一項規定於自用住宅之評定現值不及所占基地公告土地現值
    百分之十者，不適用之。但自用住宅建築工程完成滿一年以上者不在此限。土地
    所有權人，依第一項規定稅率繳納土地增值稅者，以一次為限。」、土地稅法施
    行細則第四條規定：「本法第九條之自用住宅用地，以其土地上之建築改良物屬
    土地所有權人或其配偶、直系親屬所有者為限。」。惟查，系爭合併前二六五地
    號土地與同段二六六地號土地均為訴外人王美齡、張秀坤、張子江、張子松、張
    子忠所有，但系爭合併前二六五地號土地上系爭三三號未辦保存登記建物之納稅
    義務人自七十五年間起即登載為藍菊英之事實，有台北縣房屋稅籍登記表一件在
    卷可考（見本院卷第八二頁），原告並未證明系爭三三號房屋為其所有並據以將
    該房屋讓與地主王美齡等五人，則地主王美齡等五人將系爭合併前二六五地號土
    地出售與被告，自與土地所有權人出售其自用住宅用地之規定不符，即無適用自
    用住宅用地優惠稅率課征土地增值稅之餘地。足認系爭合併前二六五地號土地確
    因系爭三三號房屋之稅籍登記為藍菊英之因素致無法適用自用住宅用地優惠稅率
    課徵土地增值稅。
  (二)原告雖主張：因合併前二六五、二六六地號土地上均有住宅，縱使合併後出售，
    自用住宅稅率之適用，僅能適用於其中一筆土地，被告為節省稅捐故以價值較高
    之合併前二六六地號申請適用自用住宅稅率云云。然按財政部七十二年十一月十
    六日台財稅字第三八一三五號函釋：「同一土地所有權人持有多處自用住宅用地
    同時出售，如其合計面積不超過土地稅法第三十四條規定，可視為一次出售並按
    自用住宅用地稅率課土地增值稅，前經本部六十六台財稅第三五七七三號函釋有
    案。所稱﹃同時出售﹄，除訂定契約日應相同外，並須在同一天申報移轉現值，
    始可視為一次出售。」。而查本件被告同時向地主王美齡等五人購買合併前二六
    五、二六六地號土地，上開土地上分別有系爭三三號房屋及同巷三五號房屋之情
    ，為兩造所不爭執，則上揭二筆土地合併前均屬房屋坐落之基地，倘上揭二房屋
    均符合自用住宅，依上開規定並參照財政部七十九年十月十三日台財稅字第七九
    ○二九二八九八號函釋意旨，則均可依自用住宅用地稅率課土地增值稅，故合併
    前二六六五地號土地適用自用住宅用地優惠稅率，對於系爭合併前二六五地號土
    地得否適用自用住宅用地優惠稅率並無影響，原告上開主張，自非可取。
  (三)至原告另主張：台北縣政府稅捐稽徵處中和分處於計算增值稅時，將原合併前之
    二六五地號土地之增值稅以自用住宅稅率計算，可見合併前二六五地號適用自用
    系爭三三號房屋稅籍登記為藍菊英，原告無法將系爭三三號房屋移轉為地主王美
    齡等人所有，已與自用住宅之要件不符，無法適用自用住宅用地優惠稅率課徵土
    地增值稅之情，已如前五(一)所述。雖合併前二六五、二六六地號土地於九十二年
    三月十日合併為二六五地號，土地所有權人於同年四月三十日申報移轉並申請依
    自用住宅用地優惠稅率課徵土地增值稅時，台北縣政府稅捐稽徵處中和分處原誤
    認台北縣永和市○○路一二四巷三五號房屋坐落於系爭合併前二六五地號土地，
    而曾核定合併前二六五地號土地准按自用住宅用地優惠稅率課徵土地增值稅，另
    合併前二六六地號土地依一般稅率課徵土地增值稅，但台北縣政府稅捐稽徵處中
    和分處嗣已於發現系爭三三號房屋正確應係坐落合併前二六五地號土地，同巷三
    五號房屋正確應係坐落合併前二六六地號土地，原核定有誤後，重新核定合併前
    二六六地號土地准按自用住宅用地優惠稅率課徵土地增值稅，另合併前二六五地
    號土地則依一般稅率課徵土地增值稅等情，亦有該處九十二年十二月十七日北稅
    中二字第○九二○○四八二三六號函附卷可考（見本院卷第七三至八七頁）。是
    原告上開主張，亦不足取。
  (四)系爭合併前二六五地號土地因系爭三三號房屋稅籍登記藍菊英之因素致無法適用
    自用住宅用地優惠稅率課征土地增值稅，則依兩造之約定，原告應負擔依自用住
    宅用地優惠稅率與依一般稅率課征土地增值稅之差額。且原告對被告辯稱系爭合
    併前二六五地號土地依自用住宅用地優惠稅率與依一般稅率課征土地增值稅之差
    額為七十七萬一千七百七十五元一節，並未加以爭執，且經證人甲○○證述屬實
    （參見本院卷第一七五至一七六頁），並有收據、證人甲○○製作供兩造結算尾
    款之差額換算表在卷可參（參見本院卷第五五頁、第五四頁），則被告於九十二
    年五月二十五日將尾款八十五萬元扣除七十三萬三千一百八十六元後，支付原告
    十一萬六千八百一十四元，交由原告收訖，即屬可取，原告自不得再請求被告給
    付尾款七十三萬三千一百八十六元。
六、按系爭契約第七條第二款固約定：「乙方（被告）如有違反本約各條款時，除依
    前款賠償甲方（原告、賴吉昌）之損失外，乙方並應賠償甲方依本契約第三條所
    定金額之全部作為懲罰性違約金．．．。」。原告雖主張被告因尚欠尾款七十三
    萬三千一百八十六元未付而違約云云，但被告有權以原告依約定應負擔之稅款差
    額扣抵尾款，已如前所述，自無違約可言，是原告請求被告給付違約金二百八十
    五萬元云云，亦屬無據。
七、從而，原告依系爭契約之約定，請求被告給付尾款七十三萬三千一百八十六元及
    違約金二百八十五萬元，共計三百五十八萬三千一百八十六元，及自支付命令送
    達翌日即九十二年八月六日起至清償日止，按週年利率百分之五計算之利息，均
    為無理由，應予駁回。
八、原告之訴已經駁回，其假執行之聲請即失所附麗，應併駁回之。
九、因本件為判決之基礎已臻明確，兩造其餘主張、陳述並所提之證據，及證人丁○
    ○、己○○、甲○○、乙○○之其他證詞，經審酌後，認均與本件之結論無礙，
    爰不再一一論述，附此敘明。
十、結論：本件原告之訴為無理由，依民事訴訟法第七十八條，判決如主文。
中　　　華　　　民　　　國　　九十三　　年　　　九　　　月　　二十三  　日
                                        民事第五庭法  官　羅富美
右為正本係照原本作成
如對本判決上訴，須於判決送達後廿日內向本院提出上訴狀
中　　　華　　　民　　　國　　九十三　　年　　　九　　　月　　二十三  　日
                                                  書記官　郭錦賢
